台灣高等法院民事判決　　　　　　　　　 95年度上字第332號
上　訴　人　己○○
訴訟代理人　陳化義律師
被上訴人　　甲○○
訴訟代理人　鄭仁哲律師
被上訴人　　丙○○
　　　　　　乙○○
　　　　　　丁○○
兼上列三人
訴訟代理人　戊○○　　住台北縣新莊市○○路133號13樓
上列當事人間租佃爭議事件，上訴人對於中華民國95年3月1日台
灣板橋地方法院94年度訴字第222號判決，提起上訴，本院於96
年10月3日言詞辯論終結，判決如下：
    主  文
上訴駁回。
第二審訴訟費用由上訴人負擔。
    事實及理由
一、被上訴人主張：被上訴人甲○○及被上訴人丙○○、乙○○
    、丁○○、戊○○之被繼承人張聰明，與訴外人賴海通，前
    於民國52年間經由法院拍賣，各以應有部分3分之1，拍得債
    務人黃鋼柱與上訴人之被繼承人鄭文進，於其上訂定有台灣
    省台北縣私有耕地租約北股音字第83號之三七五耕地租佃契
    約（下稱系爭耕地租約）之坐落台北縣五股鄉○○段水碓小
    段1號土地（其中面積2,688平方公尺，下稱系爭土地）。嗣
    張聰明、鄭文進相繼死亡，賴海通又以其所有應有部分抵繳
    稅款，而由訴外人國有財產局取得其所有權應有部分，由兩
    造與國有財產局各自繼受系爭耕地租約。詎上訴人數十年來
    未為耕作，任令其荒廢，及任由他人堆置垃圾等廢棄物，未
    予阻止，有不自任耕作情事，依耕地三七五減租條例（下稱
    減租條例）第16條第1、2項規定，該耕地租約，已屬無效。
    縱仍為有效，上訴人未依民法第432條第1項規定，盡善良管
    理人之注意，保持租賃物之生產力，自80年間迄今，仍任令
    他人於系爭土地棄置廢棄物達數層樓高，亦有非因不可抗力
    繼續一年不為耕作之情形。伊等與國有財產局已共同依減租
    條例第17條第1項第4款之規定，以存證信函之送達，為終止
    耕地租約之意思表示（按兩造另於本院合意不再就是否積欠
    租金而終止租約部分爭執，見本院96年5月3日準備程序筆錄
    ）。系爭耕地租約既屬無效或經合法終止，兩造間就系爭土
    地即無租賃關係存在。乃上訴人猶主張該租賃關係存在，伊
    等自有即受確認判決之法律上利益。爰求為確認兩造間就系
    爭土地之耕地租賃關係不存在之判決。
二、上訴人則以：系爭土地地處洪水管制之行水區，除於「葛樂
    禮」颱風後，經常淹水，無法耕作外，又因長期遭他人堆置
    廢棄物形成垃圾山，更產生沼氣引發10餘次火災，而不能耕
    種，自屬不可抗力。乃被上訴人竟不予協助清除，端賴伊自
    力整地改良，始得種植釋迦、芭樂等作物。縱所種植作物遭
    人拔除，仍繼續耕種，果樹已高達150公分以上，並無任令
    荒廢，不自任耕，或繼續1年不為耕作之情事。被上訴人主
    張系爭耕地租約為無效，並不可採；所為租約之終止，亦非
    合法。兩造就系爭土地之耕地租賃關係，既尚屬存在，被上
    訴人求予確認該租賃關係為不存在，自無理由等語，資為抗
    辯。
三、第一審為被上訴人勝訴之判決（即確認兩造間就系爭土地之
    耕地租賃關係不存在），上訴人不服，提起第二審上訴，聲
    明求為判決廢棄原判決，駁回被上訴人在第一審之訴。被上
    訴人則聲明駁回上訴人之上訴。
四、系爭土地為被上訴人與訴外人國有財產局，於52年、88年及
    90年間，分別因法院拍賣、繼承或抵稅取得而共有，該土地
    前經出租人黃鋼柱與承租人鄭文進訂有系爭耕地租約，該租
    約迭經屆期換約，於鄭文進死亡後，由其繼承人即上訴人繼
    受等事實，為兩造所不爭，並有耕地租約，土地登記謄本及
    戶籍謄本可稽（ 一審卷第2宗13頁至15頁，32至33頁、97頁
    ），堪認為真實。又坐落系爭台北縣五股鄉○○段水碓小段
    1號土地，面積為8,875平方公尺（同上卷宗12頁），而依系
    爭耕地租約所載，上訴人承耕之面積則為2,688平方公尺（
    一審卷第2宗14頁），惟經原審於94年4月間現場勘測之結果
    ，上訴人僅於測量成果圖所示1Ａ（面積503平方公尺）、1
    Ｂ（面積210平方公尺），面積合計為713平方公尺部分（同
    上卷宗51頁），種植芭樂、柚子等作物。其餘部分，上訴人
    坦言遭不明人士傾倒廢棄物及廢土，連同毗鄰土地約達10公
    頃，與原租賃土地之高度相差約7 公尺等情，有該勘驗筆錄
    （一審卷第2宗44頁、45頁），及照片可憑（本院卷第1宗86
    頁至90頁）。足見上訴人僅於承耕系爭土地不及30％（約27
    ％）部分之土地上種植芭樂等作物。縱該作物非被上訴人所
    指係臨訟種植，惟其他未為耕作部分之土地，則長期遭他人
    堆置垃圾等廢棄物，而有繼續 1年未為耕作之事實。上訴人
    雖辯稱系爭土地遭他人竊占並傾倒大量圾垃經年，造成地形
    地貌改變，無法確定其承耕範圍，且地政人員亦未計入其實
    際跨越同小段 2號土地耕作部分，致有耕地面積短少情形。
    然地政人員係依原審勘驗時上訴人現場所指位置為實際丈量
    ，經丈量結果，上訴人種植果樹等部分，均在系爭土地之範
    圍內（參見上開勘驗筆錄及測量成果圖）。且即令該土地地
    形地貌有所改變，或有產生位移之情事，然上訴人所稱實際
    耕作之範圍，仍不及承耕土地面積之30％，其所辯委無可取
    ，請求再為測量，核無必要。
五、上訴人雖又辯稱系爭土地於「葛樂禮」颱風後，經常淹水，
    無法耕作，其後又遭人堆置廢棄物，形成垃圾山，亦無法耕
    作。其因天災及人禍而不為耕作，自屬不可抗力等語，並提
    出台北縣五股鄉公所79年間函件為證。惟「葛樂禮」颱風發
    生於52年9月間（一審卷第1宗236頁），縱於該颱風來襲後
    ，迭有淹水之情，然系爭土地近年已無水患，上訴人承租系
    爭耕地，依法應以善良管理人之注意義務，保持該耕地之生
    產力（民法第432條第1項），詎竟未適時通知土地所有權人
    或其他有權力機關排除他人非法堆置廢棄物於先，又未盡清
    除以保持承耕全部土地原貌之義務在後，任令他人經年累月
    傾倒廢棄物，形成垃圾山之景象，上訴人所辯其不為耕作，
    係因天災及人禍所致，事屬不可抗力云云，並無可取。
六、按承租人違反減租條例第16條第1項「應自任耕作」 之規定
    ，依同條第2項 規定，原訂租約「無效」者，係指承租人有
    將耕地供非耕作之用，或轉租或借與他人使用或與他人交換
    耕作等不合耕地租賃目的之積極行為而言，尚不包括任耕地
    荒蕪等不為耕作之消極行為在內。 又非因不可抗力繼續1年
    不為耕作時，出租人得在租佃期限未屆滿前，終止耕地租約
    ，減租條例第17條第1項第4款定有明文。而承租人承租耕地
    有非因不可抗力繼續1年不為耕作之情形，不問其不為耕作
    者，係承租耕地之一部或全部，出租人均得同條例第17條第
    1項第4款規定終止租約，收回全部耕地，最高法院並著有84
    年台上第1856號判例，可資參照。本件上訴人僅於其所承耕
    土地面積不及30％部分種植果樹等作物，至其他部分，雖非
    以轉租或借用或交付等積極行為，供他人傾倒廢棄物，無被
    上訴人所指「不自任耕作」，致令系爭耕地租約為無效之情
    事。惟仍有減租條例第17條第4款所定，非因不可抗力繼續1
    年不為耕作之情形。則被上訴人與國有財產局等系爭土地之
    共有人全體，以存證信函之送達，為終止系爭耕地租約之意
    思表示（本院卷第1宗80頁至82頁 ），於法即無不合。上訴
    人以國有財產局未經調解程序，即逕自終止該租約，不生終
    止效力云云為辯，並不可採。
七、系爭耕地租約既經被上訴人與國有財產局等共有人全體合法
    終止，則被上訴人求予確認兩造間就系爭土地（面積2668平
    方公尺）之耕地租賃關係不存在，即屬有理，應予准許，且
    此確認訴訟，尚不以與國有財產局共同起訴為必要。上訴人
    以國有財產局未共同起訴，被上訴人所為起訴，於法不合為
    辯，仍無可取。原審因而為被上訴人勝訴之判決，於法洵無
    違誤。上訴意旨，指摘原判決不當，聲明廢棄，非有理由。
    又兩造其餘攻擊防禦方法，經核與本件勝負之判斷無涉，自
    毋庸逐一論駁，附此敘明。
八、據上論結，本件上訴為無理由，依民事訴訟法第449條第1
    項、第78條，判決如主文。
中　　華　　民　　國　　96　　年　　10　　月　  17  　日
                    民事第十二庭
                        審判長法　官  陳駿璧
                              法　官  陳邦豪
                              法　官  王仁貴
正本係照原本作成。
如不服本判決，應於收受送達後20日內向本院提出上訴書狀，其
未表明上訴理由者，應於提出上訴後20日內向本院補提理由書狀
（均須按他造當事人之人數附繕本）上訴時應提出委任律師或具
有律師資格之人之委任狀；委任有律師資格者，另應附具律師資
格證書及釋明委任人與受任人有民事訴訟法第466條之1第1項但
書或第2項（詳附註）所定關係之釋明文書影本。
中　　華　　民　　國　　96　　年　　10　　月　　18　　日
　　　　　　　　　　          書記官  章大富
附註：
民事訴訟法第466條之1（第1項、第2項）：
對於第二審判決上訴，上訴人應委任律師為訴訟代理人。但上訴
人或其他法定代理人具有律師資格者，不在此限。
上訴人之配偶、三親等內之血親、二親等內之姻親，或上訴人為
法人、中央或地方機關時，其所屬專任人員具有律師資格並經法
院認為適當者，亦得為第三審訴訟代理人。
